最高法院刑事判決　　　　　　　九十四年度台上字第一０三四號
　　上　訴　人　甲○○
　　　　　　　　　　　　14樓.
　　選任辯護人　陳美智律師
上列上訴人因貪污案件，不服台灣高等法院中華民國九十三年二
月二十四日第二審判決（九十二年度上訴字第一一七九號，起訴
案號：台灣台北地方法院檢察署九十一年度偵字第二二七七、六
五一二號），提起上訴，本院判決如下：
　　主　文
上訴駁回。
    理  由
一、侵占職務上持有非公用財物、行使偽造私文書部分：
按刑事訴訟法第三百七十七條規定，上訴於第三審法院，非以判
決違背法令為理由，不得為之。是提起第三審上訴，應以原判決
違背法令為理由，係屬法定要件。如果上訴理由狀並未依據卷內
訴訟資料，具體指摘原判決不適用何種法則或如何適用不當，或
所指摘原判決違法情事，顯與法律規定得為第三審上訴理由之違
法情形，不相適合時，均應認其上訴為違背法律上之程式，予以
駁回。本件上訴人甲○○上訴意旨略稱：(一)、上訴人於民國八十
六年一月間，負責偵辦魏國勇經營地下錢莊重利案，因該地下錢
莊於遭搜索後即知會各被害人，導致各被害人接受訪談之意願不
高，上訴人因尚欠缺一份被害人筆錄及偵辦期限之壓力，為促使
各該被害人出面檢舉，認為若通知被害人領回票款，應能促使各
被害人出面製作筆錄，故將如原判決附表二、三所示之支票，存
入上訴人及張春長之銀行帳戶，上訴人並無侵占上開支票之犯意
。且上訴人就如原判決附表二編號三所示之支票，於八十六年一
月三十日兌現當晚，即通知被害人江文通於翌日前往法務部調查
局台北市調查處（下稱台北市調處）領取並製作筆錄，並於同年
月三十一日將新台幣（下同）十萬元領出交與江文通、盧明夫簽
收，復對江文通製作筆錄。又上訴人如確有侵占之犯意，應將該
等支票存入自己及張春長以外之帳戶，而使他人不易查覺，然上
訴人將該等支票存入自己及張春長之帳戶。均足證上訴人並無侵
占該等支票之犯意。另上訴人嗣後就不當之作為，不敢向長官報
告，亦屬人之常情，原審為不利上訴人之認定，於法有違。(二)、
依江文通所供述之內容等，堪認上訴人係於八十六年一月三十日
當晚，先行通知江文通於翌日前往台北市調處領取十萬元並製作
筆錄，並於隔日即同年月三十一日將十萬元領出交與江文通、盧
明夫簽收。原判決事實欄二記載：上訴人於同年月三十一日以金
融卡領取侵占款項，惟上訴人提款後發覺不妥，自動於同日在台
北市調查處通知盧明夫、江文通領回等情，與江文通上開供述內
容不符，原判決未說明江文通上開供述各情，何以不能為有利上
訴人認定之理由，於法有違。(三)、原判決附表三所示支票兌領之
款項，迄仍在張春長台北銀行福港分行帳戶內，而該帳戶之存摺
已遺失，金融卡並遭查獲扣押，上訴人並未侵占持有該存摺、印
章及金融卡，則上訴人實際上並未獲得任何財物，原判決認定上
訴人該部分犯罪所得為二十二萬元，應予追繳等情，於法有違。
又原判決附表三編號二所示之支票，於八十六年一月三十日遭退
票後，在上訴人不知情之情形下，由銀行行員於八十六年三月二
十八日，再次軋入張春長帳戶而經兌現，此由台北市銀行存摺類
存款存入憑條上並非上訴人之字跡可證。另依證人王春榮所供述
之內容，可知上訴人對銀行員再次軋入一節並不知情，上訴人於
原審已為上開辯解，乃原審對上情未詳予調查釐清，復未就上情
於理由欄為論述說明，於法有違等語。
惟查原判決認定上訴人有原判決事實欄所載之連續依據法令從事
公務之人員，侵占職務上持有非公用私有財物犯行，係以關於原
判決事實欄一、(一)所載部分，業據上訴人於事實審法院審理中坦
承不諱，核與被害人林啟崇所供述之情節相符，並有彰化銀行支
票存款開戶申請書、退票紀錄卡、代收票據明細表、台北銀行九
十一年二月二十五日北銀嘉興出字第九一六００四四四００號函
、存摺類存款存入憑條、如原判決附表一編號(二)之支票影本、世
華聯合商業銀行八十六年一月二十八日活期（儲蓄）存款存入憑
條各一紙附卷可資佐證，堪認上訴人上開自白各情係屬事實。關
於原判決事實欄二部分，訊據上訴人坦承於原判決事實欄二所載
時地連續兩次，將伊所保管持有非公用之支票分別存入伊及張春
長帳戶，未經張春長同意以其名義填寫存摺類存款存入憑條，並
持向銀行承辦人員行使，其中兌現之十萬元歸還予盧明夫、江文
通，另在張春長帳戶中兌現之二十二萬元票款，則因密碼錯誤迄
今未領取等情是實。上訴人雖辯稱：伊偵辦魏國勇地下錢莊案，
依據借款人名冊尋找被害人接受訪談，然該案之被害人均不願出
面指認，伊依調查局內規即在受害人調查筆錄不足三份，而無法
陳報上級之情形下，因受結案壓力及為求績效，認為若通知被害
人領回其票款，應能促使被害人出面以利筆錄之製作，乃在未陳
報主管核准之情形下，將該案所查扣即被害人質押在魏國勇處如
原判決附表二所示之支票存入伊帳戶中，然伊存入自己帳戶後立
即發現此作法不妥，為免引起不必要誤會，乃於次日（即二十九
日）將如原判決附表三所示支票存入魏國勇所使用之人頭張春長
帳戶中，而如原判決附表二編號三之支票於八十六年一月三十日
兌現，伊即於當日通知被害人江文通於翌日前往製作筆錄，並將
該十萬元領出歸還予江文通及票載發票人盧明夫，伊並無侵占該
等支票之故意等語。惟查上訴人連續兩次將其所保管持有非公用
如原判決附表二、三所示之支票，以偽造張春長存款單等方式，
分別存入其自己及張春長之帳戶中，其中如原判決附表二編號一
、二所示之支票跳票，經上訴人領回塗改支票上之提示帳戶後混
入扣押物中，如原判決附表二編號三、附表三所示之支票均兌現
，上訴人並將如原判決附表二編號三所兌現之十萬元款項領出後
歸還予江文通、盧明夫等情，除據上訴人於事實審法院審理中坦
承不諱外，並有如原判決附表二、附表三所示之支票影本各一紙
、世華銀行八十六年一月二十八日活期存款存入憑條、同年一月
二十九日取回退票單、世華銀行存款明細分戶帳表、盧明夫、江
文通具領書、張春長台北銀行福港分行帳號六五二三─六號帳戶
存款明細表、台北銀行八十六年一月二十九日存摺類存款存入憑
條影本、陳兩枝台北國際商業銀行客戶歷史資料查詢明細表、李
保良帳戶明細資料表各一紙附卷可證，復據證人江文通、盧明夫
、陳姿伶、李保良證述明確。又上訴人於檢察官偵查中供稱：張
春長的存摺與金融卡是伊在執行邱（即邱文昌）、魏（即魏國勇
）案件所扣押的，但並未登入，亦未發還，變成伊保留等情明確
。且上訴人自八十一年起即任職於調查局，為偵辦刑事案件多年
之調查員，上訴人並供認：按照一般規定，扣押物的東西是不可
以私用等情，堪認上訴人對偵辦刑事案件之流程知之甚詳，屬偵
辦刑事案件所保管之財物，更應小心保管謹慎處理扣押發還事宜
，若為辦案需要而有違反單位內規之行為，理應先報告其直屬長
官經核准後始得為之，豈有擅自以違反常態之方式偵辦案件，且
未先向上報告而以遭質疑之方式辦案之理。況上訴人偵辦魏國勇
經營地下錢莊重利案件，而在魏國勇營業處所搜索查扣之支票，
若真欲引誘被害人等出面製作筆錄，僅需將該等扣案之支票發還
予各被害人即可達到目的，何須先將該等扣案支票提示而使被害
人將票款存入帳戶兌現後，再由上訴人領出交還予被害人。參以
上訴人苟確無不法所有意圖，其於通知被害人製作筆錄後，即可
將上情向上級陳報或記明於移送書中，何須另竊取如原判決事實
欄三所載即林啟崇所保管之三張支票，混入其扣押物中再移送該
案，以掩飾前開扣押物遭其侵占之犯行。另何須另以張春長帳戶
提示票據以掩飾其本人提示之事實。綜上各情參互以觀，堪認上
訴人確有侵占職務上持有非公用私有財物之犯行，其辯解各語係
屬事後卸責之詞，不足採信。至上訴人事後將所侵占兌現之款項
歸還予被害人，此乃其對於犯罪後所得財物之處分行為，並無礙
其侵占職務上持有非公用私有財物犯行之成立等情，予以綜合判
斷。因而維持第一審依牽連犯從一重論處上訴人連續依據法令從
事公務之人員，侵占職務上持有非公用私有財物罪刑之判決，駁
回檢察官及上訴人在第二審之上訴。業已說明其所憑之證據及其
認定之理由，從形式上觀察，並無違背法令之情形。而按證據之
取捨與證據之證明力如何，均屬事實審法院得自由裁量、判斷之
職權；苟其此項裁量、判斷，並不悖乎通常一般之人日常生活經
驗之定則或論理法則，又於判決內論其何以作此判斷之心證理
由者，即不得任意指摘其為違法，而據為提起第三審上訴之合法
理由。原判決綜合前述各項證據資料，認定上訴人確有前揭犯行
等情，乃其採證職權之合法行使，不容任意指為違法。按有利於
被告之證據不採納及應於審判期日調查之證據，係指該證據倘予
採納或經調查所能證明者，得以推翻原審判決所確認之事實，而
得據以為不同之認定而言。如非事理所必然，或係無從調查之證
據方法，即欠缺其調查之必要性，縱未調查，或未於理由特加說
明，均與所謂違背法令之情形不相適合。又關於犯罪之細節，如
非犯罪構成之要素，而與犯罪同一性無關者，判決書縱未記載說
明，如於判決並無影響，即無違法可言。原判決事實欄二記載：
上訴人基於意圖為自己不法所有之概括犯意，自扣押物中拆取得
如原判決附表二、三所示之支票，即上訴人保管持有之非公用私
有財物後，將之侵占入己等情，即認定上訴人於將前開支票侵占
入己時，即已構成侵占職務上持有非公用私有財物罪。至上訴人
究於何時以電話通知江文通前往台北市調處，並非構成犯罪事實
之要素，其於辨別犯罪之同一性並無影響，則上訴意旨載稱江文
通供述：上訴人係於八十六年一月三十日晚上，通知伊於翌日前
往台北市調處領取十萬元等情，縱屬事實，亦非即能為有利於上
訴人之認定。又原判決事實欄二另記載：上訴人將原判決附表三
所示之支票侵占入己後，並利用其所保管如原判決事實欄二所載
張春長之帳戶，未經張春長同意而以其名義填寫存摺類存款存入
憑條，持向銀行承辦人員行使而將上開支票存入張春長帳戶並兌
現，嗣上訴人以張春長之金融卡提領上開款項，因所輸入之密碼
錯誤而無法領取，致前開款項仍存於張春長前開帳戶中，是以上
訴人尚有侵占款項二十二萬元待追繳；於理由欄說明：上訴人侵
占如原判決附表三之支票，其原持有人分別係李保良、陳姿伶，
而該扣案支票原應在魏國勇案中發還予上開被害人，爰依貪污治
罪條例第十條第一項規定予以追繳之，並將其中十萬元發還予被
害人李保良，另其中十二萬元發還予陳姿伶，如全部或一部無法
追繳時，以其財產抵償之（原判決第十七頁第十五至十八行）等
情，其所為認定說明並無不合。且縱上訴人辯稱銀行員在未告知
之情形下，再次軋入如原判決附表三編號二之支票等情，係屬事
實，亦非即能為有利於上訴人之認定，尚不得任意指摘原審有應
調查之證據而未予調查之違法。縱認原判決未逐一說明上情而有
微疵，然其於判決之結果並無影響，依刑事訴訟法第三百八十條
規定，仍不得據為合法之第三審上訴理由。況原審於最後審判期
日調查證據完畢開始辯論前，審判長問上訴人及其選任辯護人尚
有何證據請求調查，上訴人及其選任辯護人均答稱：「無」（原
審卷第二一八頁）。而本院為法律審，上訴人在本院又為此爭執
，自非依據卷內資料執為指摘之合法上訴第三審理由。上訴意旨
徒憑己意，或就原判決已有說明之事項，或就原審判斷證據證明
力之合法職權行使，漫指其違法，重為單純事實上之爭執，難謂
係適法上訴第三審之理由，其此部分之上訴違背法律上之程式，
應予駁回。
二、竊盜部分：
按刑事訴訟法第三百七十六條所列各罪之案件，經第二審判決者
，不得上訴於第三審法院，法有明文。而同條第二款至第七款所
定係以罪為標準，注重在罪，縱依刑法分則條文加重其刑，仍未
改變其罪之本質，亦無上訴於第三審法院之餘地。本件上訴人牽
連犯竊盜部分，原判決認係成立刑法第三百二十條第一項之罪，
核屬刑事訴訟法第三百七十六條第二款之案件。雖原判決就該部
分依刑法第一百三十四條之規定加重其刑，依上開說明，既經第
二審判決，自不得上訴於第三審法院。又縱此部分與前述上訴人
侵占職務上持有非公用財物及行使偽造私文書部分，有牽連犯關
係為裁判上一罪，但其侵占職務上持有非公用財物、行使偽造私
文書部分之上訴為不合法，本院應從程序上予以駁回，而無從為
實體上判決，對於輕罪之此部分，亦無從適用審判不可分原則，
為實體上審判。上訴人竟復對此部分提起上訴，顯為法所不許，
應予駁回。
據上論結，應依刑事訴訟法第三百九十五條前段，判決如主文。
中　　華　　民　　國　九十四　年　　三　　月　　十　  日
                      最高法院刑事第二庭
                          審判長法官  董　明　霈
                                法官  林　茂　雄
                                法官  張　祺　祥
                                法官  呂　永　福
                                法官  吳　三　龍
      本件正本證明與原本無異
                                      書  記  官
中　　華　　民　　國　九十四　年　　三  　月　 十六   日
                                                      Ｃ
